【裁判字號】    96,交聲,1161
【裁判日期】    970109
【裁判案由】    聲明異議
【裁判全文】
臺灣高雄地方法院交通事件裁定        96年度交聲字第1161號
原處分機關  交通部公路總局高雄區監理所
異  議  人
即受處分人  甲○○
上列受處分人因聲明異議案件，對於高雄市交通事件裁決所中華
民國96年11月30日所為之處分（原處分：高監自裁字第裁80-N00
000000號），聲明異議，本院裁定如下：
    主  文
原處分關於吊扣駕駛執照十二月部分撤銷。
上開撤銷部分不罰。
    理  由
一、原處分機關略以：異議人即受處分人甲○○，於民國96年7
    月5 日22時40分許，駕駛車牌號碼0497-JD 自用一般小客車
    ，行經高雄縣茄萣鄉鄉○○路○ 段900 號前時，因酒後駕車
    經警測得其呼氣酒精濃度檢測值為每公升0.63毫克，已逾標
    準值每公升0.25毫克，即由高雄縣政府警察局警備隊警員開
    單舉發。嗣受處分人於96年10月30日經原處分機關依道路交
    通管理處罰條例（下稱本條例）第35條第1 項第1 款，以監
    自裁字第裁80-N00000000號裁決書裁處吊扣駕駛執照12個月
    （罰鍰新臺幣49,500元部分，受處分人業已繳納，並無不服
    ），又為維護交通秩序，對於駕駛人依道路交通安全規則第
    61條第1 項規定，因晉級而考領較高級之普通大貨車駕照後
    ，其原領有之較低級駕照均回收，並准其得駕駛較低級車類
    之小型車，是本件異議人於違規時，因已無自用小客車駕駛
    執照，而應吊扣其持有之職業小客車駕駛執照云云。
二、聲明意旨略以：伊係酒後駕駛自用小客車遭取締，原處分機
    關竟就其職業小客車駕駛執照部分吊扣，請求將原處分關於
    吊扣駕駛執照12月部分之處分撤銷，並為不罰之諭知等語。
三、按汽車駕駛人，駕駛汽車經測試檢定，酒精濃度超過規定標
    準者，處新臺幣15,000元以上60,000元以下罰鍰，並當場移
    置保管其車輛及吊扣其駕駛執照1 年，本條例第35條第1 項
    第1 款定有明文。又原處分機關裁處吊扣異議人職業小客車
    駕駛執照，無非因道路交通安全規則第61條第1 項之規定，
    汽車駕駛人取得高一級車類之駕駛資格者，應換發駕駛執照
    ，並准其駕駛較低級車類之車輛，而認異議人既無自用小客
    車駕駛執照，即應吊扣其代用自用小客車駕駛執照之職業小
    客車駕駛執照。惟按道路交通管理處罰條例第68條規定：「
    汽車駕駛人，因違反本條例及道路交通安全規則之規定，受
    吊銷駕駛執照處分時，吊銷其持有各級車類之駕駛執照」，
    而95年3 月1 日修正施行前之道路交通管理處罰條例第68條
    原規定：「汽車駕駛人，因違反本條例及道路交通安全規則
    之規定，受吊扣或吊銷駕駛執照處分時，吊扣或吊銷其持有
    各級車類之駕駛執照」，即修正施行後之條文業已刪除「吊
    扣或」等規定，觀其提案修正理由「原條文將違法或違規駕
    駛人所持有各級車類之駕駛執照一併吊扣，失之過酷，影響
    人民工作及生活過鉅」（詳卷附立法院公報第94卷第70 期
    第136 頁、第138 頁之院會紀錄），顯見在吊扣駕駛執照時
    ，僅能吊扣違規當時所駕駛車輛之駕駛執照，已不能再吊扣
    其持有各級車類之駕駛執照。
四、經查：
（一）本件異議人於96年7 月5 日22時40分許，駕駛車牌號碼04
      97-JD 自用小客車，行經高雄縣茄萣鄉鄉○○路○ 段900
      號前時，因酒後駕車經警測得其呼氣酒精濃度檢測值為每
      公升0.63毫克，已逾標準值每公升0.25毫克，即由高雄縣
      政府警察局警備隊警員開單舉發。嗣受處分人於96年10月
      30日經原處分機關依本條例第35條第1 項第1 款，以監自
      裁字第裁80-N00000000號裁決書裁處吊扣駕駛執照12個月
      並罰鍰49,500元，而關於罰緩部分受處分人並無不服且業
      已繳納等情，為異議人所不爭執，且有高雄縣政府警察局
      高警交字第Ｚ000000000號舉發違反道路交通管理事件通知
      單、交通部公路總局高雄區監理所96年10月30日高監自字
      第0961004538號函在卷可稽，上開事實，自堪認定。
（二）而異議人駕駛自用小客車違反道路交通管理處罰條例第35
      條第1 項第1 款之規定，本應吊扣其自用小客車駕照1 年
      ，惟異議人因領有較高級之職業小客車駕駛執照，且經換
      發為該等駕駛執照後，其他低級等車類即不再核發駕駛執
      照，而直接允許其得駕駛其他車輛，則異議人既無自用小
      客車駕駛執照之實體物可供吊扣，即無從執行該部分之處
      分。
（三）又按行政行為應受法律及一般原則之拘束，行政程序法第
      4 條亦有明文。本件原處分機關以異議人無自用小客車駕
      駛執照，而吊扣其職業小客車駕駛執照之處分，業已違反
      諸多法律規定及行政法一般原則，茲分述如下：
  １、違反行政法上義務之處罰，以行為時之法律或自治條例有
      明文規定者為限，此為行政罰法第4 條所揭櫫行政法上之
      處罰法定原則。是行政上一切處罰，無論其名稱如何，皆
      為影響人民權利義務之行為，應有法律之明確規定作為處
      罰之依據，不得任意擴張解釋，而本條例第35條第1 項所
      謂：「…並當場移置保管其車輛及吊扣『其』駕駛執照1
      年，…」究其文義，尚無法遽認裁決機關得就本件違規行
      為以外之其他駕駛資格亦得據以剝奪。
  ２、行政機關所採取的處罰手段，必須與違反業務之行為間有
      合理關連存在，亦即不得違反「不當聯結禁止原則」，否
      則其處罰即構成違法。查本件異議人因飲酒後駕駛自用小
      客車，則應依本條例第35條第1 項第1 款之規定吊扣其所
      依憑駕駛自用小客車資格之駕駛執照，若將異議人自用小
      客車以外之職業小客車駕駛資格一併予以限制，則係不當
      聯結異議人駕駛自用小客車之違規行為與其職業駕駛資格
      ，此種不當聯結即構成違法，而有撤銷之原因。
  ３、又行政行為，採取之方法所造成之損害不得與欲達成目的
      之利益顯失均衡，行政程序法第7 條第3 款定有明文及行
      政罰法第18條意旨可參。查裁決機關於本件異議人無自用
      小客車之駕照可供吊扣時，吊扣其職業小客車駕照以代之
      ，雖可達成限制駕駛人繼續駕駛該級車類行駛之目的，惟
      亦同時造成限制駕駛人繼續駕駛該級職業小客車、機車等
      車類行駛之結果，所造成之損害（異議人喪失繼續駕駛職
      業小客車之權利）已與欲達成目的（限制異議人駕駛自用
      小型車，以預防酒後駕駛小型車所造成之危險）之利益顯
      失均衡。
  ４、且行政行為，非有正當理由，不得為差別待遇，行政程序
      法第6 條亦有明文。查駕駛一般小型車與駕駛高一級車對
      於用路安全之危險性有高低之別，是監理機關就不同等級
      車輛給予不同管理及監督，以符合實際需求。從而，異議
      人雖同時擁有多種駕駛資格，惟其於酒後駕駛自用小客車
      時，所造成用路安全之危險性，與其他一般擁有自用小客
      車執照者所造成之危險性並無任何不同，惟一般僅擁有自
      用小客車者於酒後駕車時，僅吊扣其自用小客車駕駛資格
      ，而具在同時擁有其他駕駛資格之駕駛人，其所造成之危
      險性並未因而不同業如前述，卻須同時剝奪其全部駕駛資
      格，顯然係就相同案件為不同之處理。且人民若同時持有
      多張駕照（例如同時擁有輕型機車、重型機車、自用小客
      車3 種駕照），因其中1 張遭吊扣處分後，其他駕駛資格
      並不因而受到影響，惟若該人民因行政機關作業考量等因
      素，將多種駕駛資格整合為1 張駕駛執照，而因其中1 駕
      駛行為違規，即喪失全部駕駛資格，此種因行政機關核發
      駕駛執照作業所造成之不同結果，在相同情況之違規事件
      中，卻可能造成不同之待遇，亦與行政法上之平等原則有
      違。至原處分機關以：為維護交通秩序，對於因晉級而考
      領較高級之普通職業小客車駕照後，其原領有之較低級駕
      照均回收，並准其得駕駛較低級車類之小型車，是本件異
      議人於違規時，因已無小型車駕駛執照，而應沒收其持有
      之普通大貨車駕駛執照云云。惟監理機關對於各級汽車駕
      駛執照之管理，本係就其不同之危險性及需要性分別為之
      ，就其不同違規行為自應亦作分別處理，此觀道路交通安
      全規則、本條例之相關規定自明。而1 張駕駛執照同時兼
      具多種駕駛資格之情形下，應如何依據法規，於符合正當
      法律程序及相關法律一般原理原則下，兼具行政效率、便
      民與維護人民權益之考量，此係行政作業之技術問題，尚
      不得據此而剝奪憲法上所保障之人民訴訟基本權，方符法
      治國之理念。是原處分機關所持上開因異議人無自用小客
      車駕照，而須吊扣職業小客車駕照等理由，亦非屬上開未
      為相同待遇之正當理由，附此敘明。
  ５、綜上，原處分關於吊銷駕駛執照之部分，因違反行政法上
      處罰法定原則、不當聯結禁止原則、比例原則、平等原則
      ，而有得為撤銷之原因。
五、從而，原處分以異議人無自用小客車駕駛執照可供吊扣，而
    吊扣其職業小客車駕駛執照，顯已逾越道路交通管理處罰條
    例第68條之修正沿革及規範意旨，並違反行政程序法第6 條
    、第7 條所揭示之平等原則、比例原則，行政罰法第4 條之
    處罰法定原則及一般法律原則之不當聯結禁止原則，即有違
    誤。準此，異議人雖係因持有職業小客車駕照而得以合法駕
    駛自用小客車，然吊扣其職業小客車執照已有上述之違誤，
    自難認係正確合法之處分。
六、至上開道路交通安全規則對於汽車駕駛執照之管理，採取一
    照原則，固導致越級駕駛人違規酒駕時，受有無須吊扣駕駛
    執照之利益，然此關於駕駛執照管理所衍生之執行困難或法
    規漏洞，宜由修法解決，尚不得擴張解釋，於駕駛人無較低
    級駕駛執照可供吊扣時，即率爾代以吊扣其所領有之較高級
    駕駛執照。
七、綜上，原處分機關未審酌新修正之法律規定，逕對異議人裁
    處吊扣駕駛執照12個月之處分，於法不合，異議人此部分異
    議為有理由，應由本院將此部分之處分撤銷，又因異議人並
    無自用小客車駕駛執照可供執行吊扣，爰就此部分另為不罰
    之諭知。
八、據上論斷，依道路交通案件處理辦法第20條，裁定如主文。
中    華    民    國    97    年    1    月    9    日
                  交通法庭    法  官  王參和
以上正本證明與原本無異。
如不服本裁定，應於收受送達後5 日內向本院提出抗告狀。
中    華    民    國    97    年    1     月    10    日
                              書記官  陳惠玲


司法院資訊處製作；財團法人民間司法改革基金會備份。
